【裁判字號】    96,建,23
【裁判日期】    980224
【裁判案由】    損害賠償等
【裁判全文】
臺灣彰化地方法院民事判決  96年度建字第23號
原      告  乙○○○
訴訟代理人  張績寶律師
複代理人    黃琪雅律師
被      告  百駿營造有限公司
法定代理人  戊○○
訴訟代理人  朱清雄律師
上列當事人間請求侵權行為損害賠償事件，本院於民國98年2 月
10日言詞辯論終結，判決如下：
    主  文
被告應給付原告新臺幣壹佰肆拾肆萬伍仟元及自民國96年9 月11
日起至清償日止按週年利率百分之五計算之利息。
原告其餘之訴駁回。
訴訟費用由被告負擔百分之七十六；餘由原告負擔。
本判決原告以新台幣肆拾捌萬壹仟陸佰陸拾陸元供擔保後得假執
行。但被告如於執行標的物拍定、變賣或物之交付前，以新台幣
壹佰肆拾肆萬伍仟元為原告預供擔保後得免為假執行。
原告其餘假執行之聲請駁回。
    事實及理由
一、原告起訴主張略以：原告與被告就原告所有坐落彰化縣田中
    鎮○○路○ 段439 號房屋訂定工程合約書，由被告承攬施作
    上開房屋之住宅工程（下稱系爭工程），被告於施作第一期
    工程即「基礎及地坪灌漿」後，發現被告就系爭工程之施作
    ，有未按圖施工及偷工減料之情形，原告於民國（下同）96
    年4 月委請台灣省建築師公會（下稱台省建築公會），就系
    爭工程鑑定，認已施作之工程確有結構安全之虞，瑕疵重大
    已達不能使用之目的，於96年7 月24日發函解除系爭承攬契
    約，訴請被告回復原狀，另依不完全給付請求被告賠償原告
    因此所受之損害，茲將請求項目臚列於下：(1)原告已支付被
    告工程款共計新台幣（下同）72萬5 千元。(2)兩造約定95年
    6 月19日完工，因被告未能如期完工，拆除之舊建物本已出
    租他人，原告得請求相當於租金之損失共計44萬4 千元。(3)
    因建築物瑕疵請求台省建築公會鑑定所支出之費用5 萬3 千
    元。(4)拆除系爭建物並回復原狀所需費用66萬7 千元。因此
    求為判決被告應給付原告188 萬9 千元及自起訴狀繕本送達
    翌日起至清償日止之法定遲延利息，並願供擔保請求宣告假
    執行等語。
二、原告對被告抗辯所為之陳述：被告答辯以工程之鋼筋並無未
    按圖施工之情形，另共同壁排水溝及地基深度之變更均經原
    告同意云，因證人即建築師丁○○證言有保留且不實，且實
    際繪圖者為丙○○，系爭地基開挖後，原告向丙○○反應地
    基開挖深度過淺，張即通知證人丁○○至現地會勘，基地已
    鋪設水泥及化糞池完畢，足證會勘前即已未按圖施工，另證
    人即施作系爭建物排水管工程水電工甲○○稱獲原告同意，
    亦不實在，因證人丙○○曾問甲○○為何未按圖施工，甲○
    ○稱係依己意變更，有丙○○證詞可稽。
三、被告抗辯主張略以：認台省建築公會之鑑定不符事實，茲分
    述如下：(1)被告均按圖施工，因依設計圖所示，二樓樑柱有
    縮減，即二樓樑柱大部分有鋼筋必需焊接或勾接方式相連，
    但因原告不同意續建，故二樓鋼筋部分並未施工，建築師公
    會所見，僅為二樓之鋼筋，並非一樓樑柱之鋼筋。且被告鋼
    筋根數、號數、除有部分多出外，其餘一樓柱內之鋼筋數、
    號數與原設計圖相符，有鑑定書意見可佐證。(2)共同壁之排
    水管因恐影響共同壁之安全，原告同意改為2.5 吋；另污水
    管原設計為6 吋排水管，恐排水不良，故改為兩側兩支5 吋
    排水管，有證人李建平可證，又排水管施作2 支5 吋管，依
    鑑定所述，其排水效率較佳，雖建築物後端處，即排水管入
    口處係連結3 吋排水管，而認定排水效率較差，但因該二入
    水口仍在興建，依慣例暫接小管，待來日興建時再正式接管
    ，以免施工時遭破壞，該二入水口之接管，尚未確定，故不
    能以已建竣看待。(3)基礎深度問題，因原設計沒有作安全支
    撐設計，原告為節省另行支出保障鄰居安全之支撐費用，故
    在地基開挖時，因原告隔鄰建物之地基砂石開始往施工基地
    滑落，經被告通知原告及建築師到場，經會勘後，原告不同
    意再深挖，而以該程度作為施作地基之標準，有丁○○建築
    師可證。(4)即使照97年11月27日之台省建築公會鑑定意見，
    被告繼續施工可作補強，不致影響原告建築物之結構安全，
    以現時施工法所為之建築其強度不遜於原結構設計，並不增
    加費用，依鑑定書意見以觀，系爭建築物瑕疵並非重大，致
    不能達使用目的，原告自無權解約，請求駁回原告之訴，如
    受不利判決願供擔保請求宣告免為假執行等語。
四、本院查：按民法第495 條規定因可歸責於承攬人之事由，致
    工作發生瑕疵者，定作人除依前二條之規定，請求修補或解
    除契約，或請求減少報酬外，並得請求損害賠償。前項情形
    ，所承攬之工作為建築物或其他土地上之工作物，而其瑕疵
    重大致不能達使用之目的者，定作人得解除契約。本件原告
    主張解除上開契約，並依民法第227 條規定因可歸責於債務
    人之事由，致為不完全給付者，債權人得依關於給付遲延或
    給付不能之規定行使其權利。因不完全給付而生前項以外之
    損害者，債權人並得請求賠償之規定請求解約後之損害賠償
    ，兩造爭執所在為被告承攬所建之房屋是否達到「瑕疵重大
    致不能達使用之目的」之程度，本件兩造均同意選擇之台省
    建築公會97年11月27日附卷之鑑定報告書以：（二）系爭建
    物於二樓柱部分，被告所搭接之鋼筋，除2 樓柱編號乙3 前
    側外，其他各柱是否尚有柱筋搭接方式與施工慣例不符之情
    形，倘有此一情形，是否影響建築物之結構安全？1.於鑑定
    現場當時，除二樓柱編號乙3 前處未預留搭接長度外，尚有
    「2 根鋼筋相連者」之情形，此施工搭接方式並不符合一般
    施工慣例。其新增插入之＃8 鋼筋，因插入深度僅約5 公分
    ，並不具搭接效果，而相連植入之＃7 號鋼筋之植入深度與
    一樓鋼筋搭接情況不得而知，然其若以束筋形式施作，斷面
    鋼筋處仍可符合原設計，惟若搭接長度不足，仍有影響結構
    安全之虞。2.柱編號甲1 、甲3 、甲5 、甲6 、乙2 、乙3
    、乙4 、乙5 、乙6 等10柱內共16處，皆有「2 根鋼筋相連
    者之情形」。3.現場柱筋預留之搭接長度，在鋼筋搭接相關
    規定下，明顯不足，有影響結構安全之虞。（三）一樓柱預
    留之主筋位置是否符合施工慣例？若不符合是否影響結構安
    全？二樓現場柱編號乙1 ，其外圍鋼筋有與原設計偏移錯位
    約9 至10公分之情形，將造成該柱外圍鋼筋量不足，而無法
    達到原設計需求，有影響結構安全之虞。另該公會97年7 月
    4 日鑑定書結論（三）至於實際施作基礎小於設計深度一項
    ，以實際深度為112 公分進行載重檢核，該30×112cm 之基
    礎地樑斷面，於原設計之靜載重及活載重作用下，尚可符合
    使用安全，但因地樑入土深度變小，在地震力作用下，其入
    土深度是否不足需另案檢討。查建築物之施工從結構安全之
    計算及建築師之繪製建築圖，現場人員依建築設計圖施工，
    相關監工人員依圖監工，均為高度技術性之專業，且一棟建
    築之除主觀上滿足使用人之需求，結構之安全更屬最基本之
    要求，因建築安全事涉公益，此亦可見諸民法第495 條立法
    理由，如建築物之施工不良或耐震度不足，其所造成人命財
    產之損失均甚為可觀，所以建築物之施作不但有政府建管單
    位以公權力介入，需核准建照後，施工人員按建築設計結構
    圖施工，本件被告審理中一再舉建築師丁○○證言以更改施
    工方式如挖掘地基深度已得當事人即原告之同意云（見96年
    11月8 日之審理筆錄），為被告否認外，均與建築常規有違
    ，因設計圖之變更涉及建築物之結構安全，必需建管單位核
    准，豈有當事人同意即可任意變更之理？而上開鑑定書已指
    明被告鋼筋相連施工多達16處不符施工慣例，又鋼筋搭接長
    度不足，其中#8號鋼筋為新插入不具搭接效果及偏移位置均
    已影響結構安全，被告亦不否認結構不安全之事實，僅辯稱
    可以補強方式增加強度，查結構安全於建築之初即經土木技
    師或結構技師依建築物之結構算出，被告建築系爭第一層樓
    即已不按圖施工，施作建物依上開鑑定報告已影響結構安全
    ，且地基深度亦不符設計之要求，地震時亦有安全之虞，因
    建築結構安全係建築之基本要求亦是最低要求標準，如結構
    不安全對建築定作人而言完全失去投注心血財力定作建築物
    之根本目的，堪認係「瑕疵重大不能達使用目的」，被告雖
    辯稱可用補強方式施作，對定作人而言，本欲搭蓋四層樓之
    建築，一樓即需補強後再續蓋二、三及四樓，已違反其定作
    安全建築之宗旨，且需冒二、三、四樓經補強後之結構是否
    安全之風險，且地基深度為被告任意更改，如有地震亦需擔
    心建築之耐震力，到時如不符結構安全再為解除契約，因兩
    造投注之財力及勞力已多，對當事人兩造更失公平，準此，
    原告既已舉證證明該建物之瑕疵重大，不能達使用目的而解
    約，於法尚無不合，應准所請，解約後其請求之損害賠償金
    額計算如下。
五、按契約解除時，當事人雙方回復原狀之義務，除法律另有規
    定或契約另有訂定外，依左列之規定：一、由他方所受領之
    給付物，應返還之。二、受領之給付為金錢者，應附加自受
    領時起之利息償還之。又解除權之行使，不妨礙損害賠償之
    請求。民法第259 條第1 、2 款及第260 條有規定，原告請
    求解約後之回復原狀及損害賠償金額審核如下：(1)原告因系
    爭工程業已給付被告預付款30萬元，基礎及地坪灌漿完成工
    程費42萬5 千元，共計72萬5 千元，該數額為被告不爭，原
    告解約後請求被告返還為有理由，應准所請。(2)原告於被告
    施作工程產生瑕疵後，不斷向被告交涉，除寫存證信函外，
    並向彰化縣田中鎮公所請求鄉鎮調解均未能達成調解，有原
    告提該公所函可稽，因建築工程屬高度專業領域，原告請求
    鑑定新建工作物有如何之瑕疵核屬主張權利之必要費用，且
    鑑定費用於起訴後可作為訴訟費用之一部，於起訴前支出亦
    屬被告瑕疵給付損害有因果關係，即被告工作物如無瑕疵或
    坦承瑕疵並尋求解決，原告即不必支出5 萬3 千元鑑定費，
    原告此部分請求業據提出相關費用支出收據，應准所請。(3)
    原告請求拆除系爭建物所需費用連同廢棄物清運所需費用66
    萬7 千元，此為回復原狀所必要費用，此有台省建築公會97
    年7 月4日 函覆本院鑑定報告可稽，應准原告所請。
六、另原告請求被告遲未完工之相當於租金之損害賠償，因原告
    主張該拆除原有舊建物之第二層樓房出租他人，每月租金即
    達2 萬7 千5 百元（原告所提出租約為88年11月1 日至90年
    10月31日），原告以該數額作為每月損害額度之標準，依兩
    造建築承攬契約，系爭建物應於95年6 月19日完工，原告請
    求自該屋依約應完工之翌日即95年6 月20日起至96年10月20
    日止（自96年10月20日以相當於租金損害，原告先予保留）
    ，原告請求以上開額度即2 萬5 千7 百元計算之16個月損害
    賠償額度為44萬元（27,500元×16月＝440,000 元），按因
    可歸責於債務人之事由，致為不完全給付者，債權人得依關
    於給付遲延或給付不能之規定行使其權利。因不完全給付而
    生前項以外之損害者，債權人並得請求賠償。民法第277 條
    所明定，按債務不履行之種類，除給付遲延及因可歸責於債
    務人之事由致給付不能兩種消極之債務違反外，更有另一種
    不完全給付之積極的債務違反，即因可歸責於債務人之事由
    ，提出不符合債務本旨之給付，按不完全給付有瑕疵給付及
    加害給付，瑕疵給付如發生原來不履行之損害，債權人可依
    遲延之法則請求給付，如其給付不完全情形不能補正者，則
    依給付不能之法則行使權利。不完全給付如為加害給付除發
    生原來債務不履行之損害外，更發生超過履行利益之損害，
    例如出賣人交付病雞致買受人雞群亦感染而死亡，或出賣人
    未告知機器之特殊使用方法，致買受人因使用方法不當引起
    機器爆破，傷害買受人之人身或其他機器，於227 條第2 項
    規定於加害給付之情形受害人得不以侵權損害法則請求加害
    人賠償，而以不完全給付請求損害賠償，俾減輕債權人之舉
    證責任，本件原告依民法第495 條第2 項規定解除契約，相
    當於民法第227 條第1 項不完全給付中瑕疵給付之類型，依
    該條第1 項規定債權人得依關於給付遲延或給付不能之規定
    行使權利，當事人引用民法第495 條解約，即相當於民法第
    277 條第1 項規定，亦同屬256 條規定因可歸責於債務人之
    事由致給付不能而解約情形，在於民法第495 條係於民法債
    編各論承攬章中之特別規範，與前開規定殊無二致，因此依
    民法第260 條規定解除權之行使不妨礙損害賠償之請求，並
    非積極認有新賠償請求權發生，不過規定因其他原因發生之
    賠償請求權，不因解除權行使而受妨礙。故因契約消滅所生
    之損害，並不包括在內，因此該條所規定之損害賠償請求權
    ，係專指債務不履行之損害賠償（見55年臺上2727號判例）
    ，本件原告於契約解除後，請求承攬契約如依約完工後該建
    物如出租他人所得預期之租金收入依上揭法律即不應准許，
    原告此部分請求為無理由，即不應准許。
七、綜上，原告依法解除承攬契約後請求被告給付(1)已給付之工
    程承攬款72萬5 千元。(2)起訴前支出鑑定費用5 萬3 千元。
    (3)拆除建物及處理廢棄物所需費用66萬7 千元，共計144 萬
    5 千元為有理由，並自起訴狀繕本送達翌日起即96年9 月11
    日起至清償日止之法定遲延利息為有理由，應准所請。其他
    部分請求於法不合，即不應准許，應予駁回。
八、原告陳明願供據保，聲請宣告假執行，經核其勝訴部份，合
    於法律規定，爰酌定相當擔保金額宣告之；其餘假執行之聲
    請，因訴之駁回而失所附麗，不予准許。
九、結論：本件原告之訴，為一部有理由，一部無理由，並依民
    事訴訟法第79條、第390條第2項、第392條第2項，判決如主
    文。
中    華    民    國    98    年    2    月    24    日
                  民事第二庭    法  官  李言孫
以上正本係照原本作成。
如不服本判決，應於判決送達後20日內向本院提出上訴狀。
中    華    民    國    98    年    2     月    24    日
                                書記官  施惠


司法院資訊處製作；財團法人民間司法改革基金會備份。
